【裁判字號】    90,訴,1641
【裁判日期】    901026
【裁判案由】    拆屋還地
【裁判全文】
臺灣臺中地方法院民事判決  九十年度訴字第一六四一號
    原      告  台中市政府
    法定代理人  乙○○
    被      告  甲○○
                丙○○○
                丁○○
右當事人間請求拆屋還地事件，本院判決如左：
    主    文
被告甲○○應將坐落台中市南區○○○○段二六六之一八二地號土地上，如附圖所示Ａ部分
，面積九八平方公尺，及同段二六六之一八三地號土地上，如附圖所示面積四四平方公尺之
地上建物拆除；並將上開土地及同段二六六之一八二地號土地上，如附圖所示Ｂ部分，面積
三六平方公尺土地交還原告；並給付原告新台幣捌萬肆仟肆佰柒拾陸元及自民國九十年六月
一日起至交還土地之日止，按該土地申報總價額年息百分之五計算之金額。
被告丙○○○應將坐落台中市南區○○○○段二六六之二四四地號土地上，如附圖所示面積
四二平方公尺之地上建物拆除，交還土地與原告；並給付原告新台幣壹萬玖仟玖佰參拾參元
及自民國九十年六月一日起至交還土地之日止，按該土地申報總價額年息百分之五計算之金
額。
被告丁○○應將坐落台中市南區○○○○段二六六之二三三地號土地上，如附圖所示面積三
八平方公尺之地上建物拆除，交還土地與原告；並給付原告新台幣參萬壹仟捌佰貳拾伍元及
自民國九十年六月一日起至交還土地之日止，按該土地申報總價額年息百分之五計算之金額
。
訴訟費用由被告負擔。
本判決於原告以新台幣壹佰壹拾貳萬柒仟肆佰元、貳拾陸萬陸仟元、肆拾陸萬捌仟柒佰元各
為被告甲○○、丙○○○、丁○○供擔保後，得假執行。
    事    實
甲、原告方面：
  一、聲明：除供擔保金額外，如主文所示。
  二、陳述：
  （一）查坐落台中市南區○○○○段第二六六之一八二、之一八三、之二四四、之二三三
        地號土地係原告所有，遭被告等無權占用，搭蓋房屋使用；計被告甲○○占用上開
        第二六六之一八二及一八三地號土地，面積分別為一百三十四平方公尺及四十四平
        方公尺、被告丙○○○占用第二六六之二四四地號土地，面積四十二平方公尺、被
        告丁○○占用第二六六之二三三地號土地，面積三十八平方公尺。此有土地登記簿
        謄本及房屋稅籍證明書各三件影本附狀可稽。
  （二）按物之所有人，對於無權占有或侵害其所有物者，得請求返還之；對於妨害其所有
        權者，得請求除去之，民法第七百六十七條定有明文。本件被告等無正當權源而占
        用原告所有上開土地，原告自得依前引法條規定，請求拆除地上物，將土地交還於
        原告，如訴之聲明第一項至第三項前段所載。
  （三）末按因故意或過失，不法侵害他人之權利者，負損害賠償責任；民法第一百八十四
        條第一項定有明文。本件原告就系爭土地，因被告之無權占有致不能為正當之使用
        收益，自得依前引法條規定，請求賠償因無法利用土地所生之損害。至於損害金額
        ，原告請求比照台灣省政府民國（下同）八十一年七月十七日府財五字第七三二三
        三號函頒公有土地租金費率，即按各該部分土地申報地價年息百分之五計算，未逾
        土地法第一百零五條及第九十七條第一項所定租金限額；衡諸系爭土地位在市區○○○地段，申報地價低於公告現值及市值甚多之情形，應屬適當；因此請求被告甲○○及丙○○○自八十九年一月一日起、被告丁○○自八十七年十二月一日起，依
        前開方法計算給付損害金，如訴之聲明第一項至第三項後段所記載（九十年五月三
        十一日以前之損害金數額，計算如附表；上開起訴日期以前之損害金已依督促程序
        聲請核發支付命令確定，但被告尚未清償）。此外，此項損害金依最高法院六十一
        年台上字第一六九五號判例所示，原告本於不當得利之規定，亦得為相同之請求，
        併此敘明。
  三、證據：提出土地登記簿謄本、地價謄本影本各四份及房屋稅籍證明書影本三份為證，
      並聲請履勘現場及囑託地政機關派員測量。
乙、被告方面：
    被告等未於言詞辯期日到場，亦未提出書狀作何聲明或陳述。
    理    由
一、本件被告甲○○、丙○○○、丁○○三人經合法通知，未於言詞辯論期日到場，核無民
    事訴訟法第三百八十六條各款所列情形，爰依原告之聲請，由其一造辯論而為判決。
二、原告主張坐落台中市南區○○○○段二六六之一八二、之一八三、之二四四、之二三三
    地號土地係原告所有，遭被告等無權占用，搭蓋房屋使用，計被告甲○○占用系爭二六
    六之一八二地號土地如附圖所示Ａ部分，面積九八平方公尺，及二六六之一八三號土地
    ，面積四四平方公尺、被告丙○○○占用二六六之二四四地號土地，面積四二平方公尺
    、被告丁○○占用二六六之二三三地號土地，面積三八平方公尺，另被告甲○○占用二
    六六之一八二地號土地如附圖所示Ｂ部分，面積三六平方公尺空地使用等事實，有土地
    登記簿謄本及房屋稅籍證明書影本等附卷可稽，並經本院履勘現場，及囑託臺中市中山
    地政事務所派員會同測量，製有勘驗筆錄及複丈成果圖附卷可稽，被告等既未到庭爭執
    ，亦未提出書狀以供斟酌，堪信原告主張為真實。
三、按「所有人對於無權佔有或侵奪其所有物者，得請求返還之。」民法第七百六七七條定
    有明文。原告所有系爭土地，既為被告等所有建物所占用及使用，無法律上之合法權源
    ，原告本於民法第七百六十七條及繼承之法律規定，請求被告等拆除系爭土地上如附圖
    所示地上建物，及返還土地予原告，即屬有據，應予准許。
四、復按「無法律上之原因而受利益，致他人受損害者，應返還其利益，雖有法律上之原因
    ，而其後已不存在者，亦同」民法第一百七十九條定有明文；又被告無權占有原告之土
    地，可能獲得相當於租金之利益，為社會通常之觀念，最高法院就此著有六十一年台上
    字第一六九五號判例足資參照。本件被告無權占有原告所有系爭土地，因而獲有相當於
    租金之不當得利，致原告受有無法使用收益之損害，從而原告依不當得利之法律規定，
    請求被告等給付相當於租金之利益，揆諸前開說明，即屬正當，應併予准許。
五、又按城市地方房屋之租金，以不超過土地及建築改良物申報總價年息百分之十為限，並
    為租用基地建築房屋所準用，土地法第九十七條第一項、第一百零五條分別定有明文。
    所謂年息百分之十為限，乃指基地租金之最高限額而言，並非必須照申報價額年息百分
    之十計算，且尚須斟酌基地之位置，工商業繁榮之程度、使用人利用基地之經濟價值、
    所受利益等情事，以為決定（最高法院四十六年台上字第八五五號、六十八年台上字第
    三○七號判例參照）。經查，系爭土地位處台中市南屯區，附近均為原告土地，違章建
    築林立，巷弄狹窄，均屬老舊住宅，生活環境不佳等情，有勘驗筆錄為證，認以土地申
    報地價年息百分之五計算相當於租金之利益，尚屬適當。復查系爭土地八十六年及八十
    九年之申報地價均為每平方公尺六千七百元，有地價謄本、土地登記簿謄本在卷可證，
    從而原告請求被告甲○○、丙○○○自八十九年一月一日起，被告丁○○自八十七年十
    二月一日起，均迄九十年五月三十一日止所受之利益，分別為新台幣（下同）八萬四千
    四百七十六元、一萬九千九百三十三元、三萬一千八百二十五元｛計算方式為：6700（
    元）×5％×178（平方公尺）×17／12（年）＝84476元；6700（元）×5％×42  （平
    方公尺）×17／12（年）＝19933元；6700（元）×5％×38（平方公尺）×30／12（年
    ）＝31825元，元以下四捨五入｝，為有理由，應予准許。又系爭土地迄今仍為被告所
    有之上開建物所占用或使用，是原告請求被告等給付自九十年六月一日起至交還土地止
    ，按土地申報總價額年息百分之五計算之利益，亦有理由，應予准許。
六、綜上所述，原告依所有物返還請求權之法律規定，請求被告甲○○、丙○○○、丁○○
    將坐落系爭土地上如附圖所示之地上建物拆除，並將上開土地交還原告；並依不當得利
    法律規定，請求被告甲○○、丙○○○、丁○○各給付八萬四千四百七十六元、一萬九
    千九百三十三元、三萬一千八百二十五元及自九十年六月一日起至交還土地止，按土地
    申報總價額年息百分之五計算之金額，即屬正當，應予准許。
七、原告陳明願供擔保，請求宣告假執行，核無不合，爰酌定相當之擔保金額，予以准許。
八、結論：本件原告之訴，為有理由，並依民事訴訟法第三百八十五條第一項前段、第七十
    八條、第八十五條第一項前段、第三百九十條第二項，判決如主文。
中        華        民        國   九十     年      十       月    二十六     日
                                臺灣臺中地方法院民事第一庭
~B法      官  吳蕙玟
右為正本係照原本作成
如不服本判決，應於判決送達後二十日內，向本院提出上訴狀。
中        華        民        國   九十     年      十       月    二十六     日
~B法院書記官


司法院資訊處製作；財團法人民間司法改革基金會備份。
